臺灣新北地方法院刑事判決
111年度金訴字第35號
                                    111年度金訴字第208號
公  訴  人  臺灣新北地方檢察署檢察官
被      告  徐吉龍

                    籍設桃園市○○區○○○路00號（即桃園○○○○○○○○○）

上列被告因違反洗錢防制法等案件，經檢察官提起公訴（110年
度偵字第33059、43045號）及追加起訴（111年度偵字第4234號
），本院判決如下：
    主  文
徐吉龍犯如附表二所示之罪，各處如附表二罪刑主文欄所示之刑
。應執行有期徒刑壹年捌月。
未扣案之犯罪所得新臺幣肆仟元沒收，於全部或一部不能沒收或
不宜執行沒收時，追徵其價額。
    事  實
一、徐吉龍於民國110年3月間某日起，基於參與犯罪組織、意圖
    為自己不法所有之三人以上共同詐欺取財及掩飾、隱匿詐欺
    犯罪所得去向之犯意聯絡，加入由凃建明、林業庭、何紓萍
    （以上3人均由檢察官另案偵辦中）及其他姓名、年籍不詳
    ，綽號「經理」、「婕妤」之成年人組成之詐欺集團，擔任
    俗稱「車手」之角色，負責領取詐欺集團詐欺被害人所得之
    款項，並約定每提領1次款項可獲得新臺幣（下同）1千元之
    報酬。嗣徐吉龍即與該詐欺集團成員共同意圖為自己不法之
    所有，基於三人以上共同詐欺取財及掩飾、隱匿詐欺犯罪所
    得去向之犯意聯絡，先由徐吉龍於110年4月6日以通訊軟體L
    INE提供其申設之合作金庫商業銀行帳號0000000000000號帳
    戶（下稱合庫帳戶）、中華郵政股份有限公司帳號00000000
    000000號帳戶（下稱郵局帳戶）之帳號予「婕妤」，並由該
    詐欺集團某成員，於附表一所示之時間，以附表一所示方式
    施用詐術，致附表一所示之人陷於錯誤，而分別匯款附表一
    所示金額至附表一所示帳戶內，「經理」隨即指示徐吉龍於
    附表一所示時間，前往附表一所示地點提領款項。徐吉龍取
    得上述款項後，再預留其每次提領款項之報酬後，將其餘款
    項交予何紓萍收取，並輾轉上交詐欺集團上游成員，以此方
    式與「經理」、「婕妤」、何紓萍等人共同製造金流之斷點
    ，以掩飾、隱匿詐欺犯罪所得之去向、所在。
二、案經梁淑霞、解台生訴由高雄市政府警察局岡山分局，葉宗
    武訴由桃園市政府警察局楊梅分局，黃麗雲訴由新北市政府
    警察局新莊分局報告臺灣新北地方檢察署檢察官偵查起訴及
    追加起訴。
    理  由
壹、證據能力部分：
　　按被告以外之人於審判外之陳述，雖不符刑事訴訟法第159
    條之1至第159條之4之規定，而經當事人於審判程序同意作
    為證據，法院審酌該言詞陳述或書面陳述作成時之情況，認
    為適當者，亦得為證據。當事人、代理人或辯護人於法院調
    查證據時，知有第159條第1項不得為證據之情形，而未於言
    詞辯論終結前聲明異議者，視為有前項之同意，刑事訴訟法
    第159條之5定有明文。查本判決所引用具傳聞性質之各項證
    據資料，經本院於審判期日依法踐行調查證據程序，檢察官
    、被告徐吉龍就上開證據之證據能力均未爭執，於言詞辯論
    終結前亦未聲明異議，本院審酌上開證據作成時之情狀，並
    無違法或不當等情形，且與本案相關之待證事實具有關聯性
    ，認為以之作為本案之證據亦屬適當，爰依前揭規定，認均
    應有證據能力。
貳、實體部分
一、認定犯罪事實所憑之證據及理由：
    上開犯行，業據被告於偵查及本院審理中坦承不諱（偵卷三
    第265至266頁，本院卷第79、81頁），核與證人即如附表一
    各編號所示告訴人、證人即共犯何紓萍（偵卷三第36至43頁
    ）於警詢時之證述情節大致相符，此外，另有如附表二編號
    1至4文書欄位所示文件、合庫帳戶開戶資料（偵卷一第35頁
    ）、郵局帳戶開戶資料（偵卷二第51頁）、被告提款及交付
    款項之監視錄影畫面截圖（偵卷三第171至177頁）、被告之
    指認犯罪嫌疑人紀錄表（偵卷三第131至133頁）在卷可參，
    足認被告前開任意性自白核與事實相符，堪以採信。綜上所
    述，本案事證明確，被告上開犯行堪以認定，應予依法論科
    。
二、論罪科刑：
㈠、法律說明：
 1、按洗錢防制法第2條規定：「本法所稱洗錢，指下列行為：㊀
    意圖掩飾或隱匿特定犯罪所得來源，或使他人逃避刑事追訴
    ，而移轉或變更特定犯罪所得。㊁掩飾或隱匿特定犯罪所得
    之本質、來源、去向、所在、所有權、處分權或其他權益者
    。㊂收受、持有或使用他人之特定犯罪所得。」所稱特定犯
    罪，依照同法第3條第1款，包含最輕本刑為6月以上有期徒
    刑以上之刑之罪。從而第14條第1項所規範之一般洗錢罪，
    必須有第3條規定之前置特定犯罪作為聯結，始能成立。同
    法第15條第1項則規定：「收受、持有或使用之財物或財產
    上利益，有下列情形之一，而無合理來源且與收入顯不相當
    者，處6月以上5年以下有期徒刑，得併科新臺幣5百萬元以
    下罰金：㊀冒名或以假名向金融機構申請開立帳戶。㊁以不正
    方法取得他人向金融機構申請開立之帳戶。㊂規避第7條至第
    10條所定洗錢防制程序。」第15條之特殊洗錢罪，係在無法
    證明前置犯罪之特定不法所得，而未能依第14條之一般洗錢
    罪論處時，始予適用。倘能證明人頭帳戶內之資金係前置之
    特定犯罪所得，即應逕以一般洗錢罪論處，自無適用特殊洗
    錢罪之餘地。例如詐欺集團向被害人施用詐術後，為隱匿其
    詐欺所得財物之去向，而令被害人將其款項轉入該集團所持
    有、使用之人頭帳戶，並由該集團所屬之車手前往提領詐欺
    所得款項得逞，檢察官如能證明該帳戶內之資金係本案詐欺
    之特定犯罪所得，即已該當於新法第14條第1項之一般洗錢
    罪；至若無法將人頭帳戶內可疑資金與本案詐欺犯罪聯結，
    而不該當第2條洗錢行為之要件，當無從依第14條第1項之一
    般洗錢罪論處，僅能論以第15條第1項之特殊洗錢罪。倘行
    為人意圖掩飾或隱匿特定犯罪所得來源，而將特定犯罪所得
    直接消費處分，甚或交予其他共同正犯，而由共同正犯以虛
    假交易外觀掩飾不法金流移動，即難認單純犯罪後處分贓物
    之行為，應仍構成第2條第1或2款之洗錢行為（最高法院108
    年度台上字第1744號判決意旨參照）。
 2、查被告係依「婕妤」之指示，提供合庫帳戶、郵局帳戶供如
    附表一所示告訴人匯入款項，並依「經理」之指示於提領款
    項後交付何紓萍取走，輾轉交付詐欺集團上游成員，當屬洗
    錢防制法第2條第2款掩飾、隱匿特定犯罪所得去向、所在之
    行為。
㈡、罪名：
    核被告所為，係犯組織犯罪防制條例第3條第l項後段之參與
    犯罪組織罪、刑法第339條之4第1項第2款之三人以上共同詐
    欺取財罪、洗錢防制法第2條第2款、第14條第1項之一般洗
    錢罪。
㈢、共同正犯：
    被告就本案犯行，與「婕妤」、「經理」、何紓萍及其餘所
    屬成年詐欺集團成員間，有犯意聯絡及行為分擔，為共同正
    犯。
㈣、罪數：
 1、按組織犯罪防制條例於106年4月19日修正公布，擴大犯罪組
    織之定義，將具有持續性及牟利性之詐欺集團亦納為犯罪組
    織之犯罪類型，從而，行為人參與以詐術為目的之犯罪組織
    ，即尚有待其他加重詐欺犯罪，以確保或維護此一繼續犯之
    狀態。基此，行為人參與詐欺犯罪組織之先行為，與其嗣後
    著手實行加重詐欺行為間，雖在時間及場所未能完全重合，
    在自然意義上非完全一致，然二者具有階段性之緊密關聯性
    ，並有部分合致，復為確保及維護犯罪組織之宗旨或目的所
    必要，自得評價為單一行為，而有想像競合犯之適用，如予
    數罪併罰，反有過度評價之疑，實與人民法律感情不相契合
    。惟倘行為人於參與詐欺犯罪組織之繼續中，先後加重詐欺
    數人之財物，因該一貫穿全部犯罪歷程之參與犯罪組織的不
    法內涵，較之陸續實行之加重詐欺犯行為輕，自不能「以小
    包大、全部同一」，應僅就參與犯罪組織及首次加重詐欺二
    罪，依想像競合犯從一重之加重詐欺罪處斷。而此一參與犯
    罪組織之繼續行為，已為首次加重詐欺行為所包攝，自不得
    另割裂與其他加重詐欺行為，各再論以想像競合犯，以免重
    複評價。是以，第二次（含）以後之加重詐欺犯行，應單純
    依數罪併罰之例處理，當無從將一參與犯罪組織行為割裂再
    另論一參與犯罪組織罪，而與第二次（含）以後所犯加重詐
    欺罪從一重論處之餘地（最高法院108年度台上字第337號判
    決意旨參照）。是被告就所犯參與犯罪組織罪，與其與詐欺
    集團成員共犯首次三人以上共同詐欺取財罪（即附表一編號
    4所示對告訴人黃麗雲之詐欺犯行）、一般洗錢罪，係想像
    競合犯，應依刑法第55條之規定，從一重論以三人以上共同
    詐欺取財罪。又被告於附表一編號1至3所示犯行中，均係以
    一行為同時觸犯三人以上共同詐欺取財罪、一般洗錢罪，亦
    為想像競合犯，皆應依刑法第55條之規定從一重之三人以上
    共同詐欺取財罪論處。
 2、被告對各告訴人分別所犯各次三人以上共同詐欺取財犯行，
    犯意各別，行為互殊，應予分論併罰。
㈤、組織犯罪防制條例第8條第1項、洗錢防制法第16條第2項規定
    適用之說明：
 1、按想像競合犯係一行為觸犯數罪名，行為人犯罪行為侵害數
    法益皆成立犯罪，僅因法律規定從一重處斷科刑，而成為科
    刑一罪而已，自應對行為人所犯各罪均予適度評價，始能對
    法益之侵害為正當之維護。因此法院於決定想像競合犯之處
    斷刑時，雖以其中最重罪名之法定刑作為裁量之準據，惟具
    體形成宣告刑時，亦應將輕罪之刑罰合併評價。基此，除非
    輕罪中最輕本刑有較重於重罪之最輕本刑，而應適用刑法第
    55條但書規定重罪科刑之封鎖作用，須以輕罪之最輕本刑形
    成處斷刑之情形以外，則輕罪之減輕其刑事由若未形成處斷
    刑之外部性界限，自得將之移入刑法第57條或第59條之科刑
    審酌事項內，列為是否酌量從輕量刑之考量因子。是法院倘
    依刑法第57條規定裁量宣告刑輕重時，一併具體審酌輕罪部
    分之量刑事由，應認其評價即已完足，尚無過度評價或評價
    不足之偏失（最高法院109年度台上字第3936號判決要旨參
    照）。
 2、按犯組織犯罪防制條例第3條之罪，偵查及審判中均自白者
    ，減輕其刑，組織犯罪防制條例第8條第1項後段定有明文；
    又犯洗錢防制法第14條之罪，在偵查或審判中自白者，減輕
    其刑，洗錢防制法第16條第2項亦有明文。而被告就上開參
    與犯罪組織、洗錢犯行於偵查及本院審理期間均坦承不諱，
    有如前述，依上開規定，原應依法減輕其刑，然被告所犯參
    與犯罪組織罪、洗錢罪均屬想像競合犯其中之輕罪，依上開
    說明，僅由本院於後述依刑法第57條量刑時一併衡酌該部分
    減輕其刑事由，附此敘明。
㈥、量刑審酌：
    爰審酌被告參與詐欺集團，提供合庫帳戶、郵局帳戶供詐欺
    集團收取詐得之款項，並擔任「車手」，與詐欺集團成員共
    同隱匿詐欺取財犯罪所得之去向暨所在，使金流不透明，亦
    使不法之徒得藉此輕易詐欺並取得財物、隱匿真實身分，造
    成國家查緝犯罪受阻，並助長犯罪之猖獗，影響社會經濟秩
    序，危害金融安全，同時造成告訴人求償上之困難，其所生
    危害非輕，所為實值非難；並考量被告犯後終能坦承犯行，
    態度尚可，其參與提領之金額、於該詐欺集團之角色分工非
    居於主導或核心地位，及其犯罪之動機、目的、素行（參本
    院卷第13至16頁之臺灣高等法院被告前案紀錄表，被告於10
    7年間有妨害家庭前案紀錄）、個人犯罪所得、迄今尚未與
    告訴人和解並賠償所造成之損害；兼衡被告於本院審理中自
    述高中肄業之教育程度、目前從事旅行團之工作，但因疫情
    關係沒有收入，與女友及女友之哥哥同住之生活狀況（本院
    卷第82頁）等一切情狀，量處如主文所示之刑。並酌以被告
    所犯各次三人以上共同詐欺取財犯行，均係於110年4月7日
    為之，時間密切接近，且係出於相同之犯罪動機，侵害同一
    種類法益，足見數罪對法益侵害之加重效應不大，如以實質
    累加之方式定應執行刑，則處罰之刑度顯將超過其行為之不
    法內涵，而違反罪責原則，考量因生命有限，刑罰對被告造
    成之痛苦程度，係隨刑度增加而生加乘效果，而非以等比方
    式增加，是以隨罪數增加遞減其刑罰之方式，當足以評價被
    告行為之不法性之法理（即多數犯罪責任遞減原則）。爰參
    酌上情，並就整體犯罪之非難評價等情綜合判斷，定其應執
    行之刑如主文所示。
㈦、不予強制工作之說明：
　　按犯第1項之罪者，應於刑之執行前，令入勞動場所，強制
    工作，其期間為3年，組織犯罪防制條例第3條第3項固定有
    明文，惟106年4月19日修正公布之組織犯罪防制條例第3條
    第3項規定：「犯第1項之罪者，應於刑之執行前，令入勞動
    場所，強制工作，其期間為3年。」（嗣107年1月3日修正公
    布第3條，但本項並未修正）就受處分人之人身自由所為限
    制，違反憲法比例原則及憲法明顯區隔原則之要求，與憲法
    第8條保障人身自由之意旨不符，應自本解釋公布之日起失
    其效力，業經司法院大法官釋字第812號解釋在案。則就參
    與犯罪組織者，關於強制工作之規定，既經司法院大法官認
    定有違憲之情事，且自解釋公布之日起失其效力，本案自無
    從對被告宣告強制工作。　
四、沒收：
㈠、按犯罪所得，屬於犯罪行為人者，沒收之，但有特別規定者
    ，依其規定；再按前2項之沒收，於全部或一部不能沒收或
    不宜執行沒收時，追徵其價額，刑法第38條之1第1項、第3
    項分別定有明文。又共同正犯之犯罪所得，沒收或追徵，應
    就各人所分得之數額分別為之；先前對共同正犯採連帶沒收
    犯罪所得之見解，已不再援用及供參考（最高法院104年度
    第13次刑事庭會議決議意旨參照），此為最高法院近來一致
    之見解。
㈡、經查，被告因本案犯行共拿到4千元之報酬（詳參附表一提領
    金額欄位所述）乙節，業據其於本院審理中供述明確（本院
    卷第81頁），是其本案犯行之犯罪所得即為4千元，雖未扣
    案，仍應依刑法第38條之1第1項、第3項之規定，宣告沒收
    ，於全部或一部不能沒收或不宜執行沒收時，追徵其價額。
    而被告於此次犯行中所提領之其餘款項，均已上繳何紓萍，
    其對該等款項自無事實上處分權及所有權，揆諸上開說明，
    爰不予宣告沒收。
據上論結，應依刑事訴訟法第299條第1項前段，判決如主文。
本案經檢察官徐世淵提起公訴，檢察官黃冠傑追加起訴，檢察官
簡志祥到庭執行職務。
中　　華　　民　　國　　111 　年　　5 　　月　　31　　日
                  刑事第十四庭  審判長法  官  王榆富

                                      法  官  梁家贏

                                      法  官  鄭琬薇
上列正本證明與原本無異。
如不服本判決，應於判決送達後20日內敘明上訴理由，向本院提
出上訴狀 (應附繕本) ，上訴於臺灣高等法院。其未敘述上訴理
由者，應於上訴期間屆滿後20日內向本院補提理由書「切勿逕送
上級法院」。
                                      書記官  陳鴻慈
中　　華　　民　　國　　111 　年　　5 　　月　　31　　日
附表一：
編號 告訴人 詐欺方式 匯款時間 匯款金額 匯款帳戶 提領時間 提領金額（均扣除手續費） 提領地點 1 梁淑霞 由該詐欺集團某成員，於110年4月7日上午9時35分許，撥打電話予梁淑霞，佯稱：需向劉淑霞商借貨款，致梁淑霞陷於錯誤而匯款。 110年4月7日中午10時31分許 39萬元 郵局帳戶 110年4月7日上午11時46分許 38萬9千元 （被告留下1千元在帳戶內作為報酬） 新北市○○區○○路○段00號學府郵局 2 葉宗武 由該詐欺集團某成員，於110年4月7日中午12時許，撥打電話予葉宗武之父親葉登城，並佯稱：需要借款云云，葉登城轉知葉宗武，致葉宗武陷於錯誤而匯款。 110年4月7日中午12時40分許 2萬元  110年4月7日下午1時21分許 2萬元 （被告上繳1萬9千元，留下1千元作為報酬） 某土地銀行自動櫃員機 3 解台生 由該詐欺集團某成員，於110年4月7日上午10時許，撥打電話予解台生，佯稱：有急用需要借款云云，致解台生陷於錯誤而匯款。 110年4月7日上午11時25分許 8萬元 合庫帳戶 110年4月7日中午12時9分許 8萬2千元 （被告上繳7萬9千元，留下3千元，其中2千元為另案犯行之報酬，剩下1千元為本次提領之報酬） 新北市○○區○○路○段00號合庫土城分行 4 黃麗雲 由該詐欺集團某成員，於110年3月31日某時許，撥打電話予黃麗雲，佯裝係其姪子，並佯稱：有急用需要借款云云，致黃麗雲陷於錯誤而匯款。 110年4月7日中午12時42分許 20萬元  110年4月7日下午2時4分許 19萬9千元 （被告留下1千元在帳戶內作為報酬） 新北市○○區○○路0段000號合作金庫商業銀行土城分行 
附表二：
編號 事實 人證 書證 罪刑主文 備註 1 附表一編號1 證人即告訴人梁淑霞於警詢時之證述（偵卷一P57至61頁） 郵局帳戶交易明細、板信商業銀行匯款申請書、梁淑霞與詐欺集團成員之對話紀錄截圖、內政部警政署反詐騙諮詢專線紀錄表、新北市政府警察局板橋分局後埔派出所受理詐騙帳戶通報警示簡便格式表、金融機構聯防機制通報單各1份（偵卷一第31至32、67、69至73、83至84、87、95頁） 徐吉龍犯三人以上共同詐欺取財罪，處有期徒刑壹年伍月。 告訴人梁淑霞受詐欺金額38萬9千元 2 附表一編號2 證人即告訴人葉宗武於警詢時之證述（偵卷二第27至29頁） 郵局帳戶交易明細、內政部警政署反詐騙諮詢專線紀錄表、新北市政府警察局三重分局厚德派出所受理詐騙帳戶通報警示簡便格式表、金融機構聯防機制通報單、網路銀行轉帳明細截圖及簡訊截圖各1份（偵卷一第31至32頁，偵卷二第31至32、35、37、41至43頁） 徐吉龍犯三人以上共同詐欺取財罪，處有期徒刑壹年壹月。 告訴人葉宗武受詐欺金額2萬元 3 附表一編號3 證人即告訴人解台生於警詢時之證述（偵卷一第103至106頁） 合庫帳戶交易明細、台新國際商業銀行國內匯款申請書、內政部警政署反詐騙諮詢專線紀錄表、新北市政府警察局新店分局雙城派出所受理詐騙帳戶通報警示簡便格式表、金融機構聯防機制通報單、內政部警政署反詐騙諮詢專線紀錄表各1份（偵卷一第37、107、111至113、121、125至129頁） 徐吉龍犯三人以上共同詐欺取財罪，處有期徒刑壹年貳月。 告訴人解台生受詐欺金額8萬2千元 4 附表一編號4 證人即告訴人黃麗雲於警詢時之證述（偵卷三第121至123頁） 合庫帳戶交易明細、內政部警政署反詐騙諮詢專線紀錄表、桃園市政府警察局桃園分局埔子派出所受理詐騙帳戶通報警示簡便格式表、金融機構聯防機制通報單、郵政跨行匯款申請書各1份（偵卷一第37頁，偵卷三第119至120、125、127、129頁） 徐吉龍犯三人以上共同詐欺取財罪，處有期徒刑壹年參月。 告訴人黃麗雲受詐欺金額20萬元 
附錄本案論罪科刑之法條：
◎中華民國刑法第339條之4
犯第339條詐欺罪而有下列情形之一者，處1年以上7年以下有期
徒刑，得併科1百萬元以下罰金：
一、冒用政府機關或公務員名義犯之。
二、三人以上共同犯之。
三、以廣播電視、電子通訊、網際網路或其他媒體等傳播工具，
    對公眾散布而犯之。
前項之未遂犯罰之。

◎洗錢防制法第2條
本法所稱洗錢，指下列行為：
一、意圖掩飾或隱匿特定犯罪所得來源，或使他人逃避刑事追訴
    ，而移轉或變更特定犯罪所得。
二、掩飾或隱匿特定犯罪所得之本質、來源、去向、所在、所有
    權、處分權或其他權益者。
三、收受、持有或使用他人之特定犯罪所得。

◎洗錢防制法第14條
有第2條各款所列洗錢行為者，處7年以下有期徒刑，併科新臺幣
5百萬元以下罰金。
前項之未遂犯罰之。
前2項情形，不得科以超過其特定犯罪所定最重本刑之刑。

◎附件：卷宗名稱及代號索引
編號 卷宗名稱 代號 1 111年度金訴字第35號卷 本院卷 2 110年度偵字第33059號卷 偵卷一 3 110年度偵字第43045號卷 偵卷二 4 111年度偵字第4234號卷 偵卷三